臺灣臺中地方法院刑事判決　　　　　　　　95年度自字第71號
自　訴　人　甲○○
自訴代理人　蔡得謙律師
　　　　　　何立斌律師
被　　　告　乙○○
選任辯護人　熊賢祺律師
上列被告因詐欺案件，經自訴人提起自訴，本院判決如下：
    主    文
乙○○無罪。
    理    由
一、自訴意旨略以：緣被告乙○○自民國七十五年起因業務往來
    ，與自訴人配偶李順勝熟識，自八十七年起即以經營進口汽
    車為由，陸續向自訴人借款，每次約新臺幣（下同）一、二
    百萬元，均正常還款。但自八十二年起，被告即基於為自己
    不法所有意圖，向自訴人實施詐術，佯稱其欲投資中國大陸
    上海愛民私營投資有限公司（下稱上海愛民公司）所蓋之房
    地產，伊與當時大陸領導人江澤民、朱鎔基關係密切，常有
    飯局，有其等做為靠山，投資後數年必可獲得豐厚利潤屆時
    連本帶利清償云云，被告為取信於自訴人，尚且傳真「上海
    太陽城」建案資料以及買賣契約，而向自訴人借貸鉅款，致
    自訴人不疑有他而陷於錯誤，乃至八十二年六月一日起至八
    十七年十一月間，依被告之要求多次匯款至被告之銀行帳戶
    或被告所指定之銀行帳戶，貸借與被告投資，金額合計七千
    六百零七萬五千元，因認被告涉犯刑法第三百三十九條第一
    項之詐欺取財罪嫌云云。
二、按犯罪事實應依證據認定之，無證據不得認定犯罪事實，又
    不能證明被告犯罪者，應諭知無罪之判決，刑事訴訟法第一
    百五十四條第二項及第三百零一條第一項分別定有明文。次
    按刑事訴訟法上所謂認定犯罪事實之證據，係指足以認定被
    告確有犯罪行為之積極證據而言；如未能發現相當證據或證
    據不足以證明，自不能以推測或擬制之方法，以為裁判基礎
    （最高法院二十九年上字第三一○五號、四十年台上字第八
    十六號判例參照）。
三、自訴人認被告涉犯詐欺罪嫌，無非係以被告於八十二年間明
    知已無還款能力，竟施用詐術向自訴人謊稱要投資上海太陽
    城建案而向自訴人借貸款項，並陳稱如果有獲利要一併分配
    以為酬謝，致使自訴人陷於錯誤，自八十二年六月一日起至
    九十七年十一月間陸續借款七千六百餘萬元被告，被告因無
    還款能力，自八十六年一月，被告並開立本票及支票為擔保
    ，到期後被告亦未兌現，復又以換票之方式以求延期，被告
    後也不知去向才知遭到詐騙等情，又被告雖曾交付美金六百
    萬元予上海愛民公司，但自訴人匯款給被告後，被告分別以
    現金或票據方式提領，並沒有去投資上海太陽城建案為其論
    據之基礎。訊據被告乙○○固坦承曾以投資上海太陽城建案
    而需資金為由，向自訴人借款等事實，惟堅詞否認有何詐欺
    取財之犯行，辯稱：伊確實有投資上海太陽城建案，伊向自
    訴人所借的錢，都是陸陸續續投入這個建案，當時和上海愛
    民公司簽約購買太陽城一、二樓商場，約定交屋期限為一年
    ，買了之後才知道上海愛民公司在日本已破產，財務困難，
    因為伊給付之六百萬美金，才讓上海愛民公司上海這個建案
    起死回生，後來上海愛民公司營運步入軌道後，便後悔將太
    陽城一、二樓商場賣予伊，便故意拖延商場工程進度逼伊無
    條件退還太陽城一、二樓商場，愛民公司一直催伊交屋，又
    不賠償損失，伊一交屋就面臨龐大貸款利息，大筆資金押在
    上海動彈不得，才會向自訴人借款，伊向自訴人借貸之金錢
    也確實投入上海太陽城建案，只因和上海愛民公司有糾紛，
    才無法償還，伊並沒有自始即不還錢的意思等語。經查：
(一)、被告乙○○確於八十二年六月一日起至八十七年十一月間，
    向自訴人甲○○借款合計七千六百零七萬五千元等情，此有
    臺中市第九信用合作社跨行匯款回條聯三十四張、華僑銀行
    匯款委託書證明聯二張附卷可按（本院卷卷(一)第一四至四九
    頁），被告對此亦不爭執，堪可採信。雖被告就此曾辯稱雖
    曾向自訴人甲○○借取前開金額，但已償還部分金額云云，
    惟被告並無法提出相關還款單據以實其說，所述業已償還部
    分款項云云，即無可採。惟此借款七千六百餘萬元之一事僅
    得證明被告確有向自訴人借款之事實，尚難認被告有何詐欺
    取財之犯行。又前開借款之原因，自訴人先於自訴狀陳稱，
    被告以投資上海太陽城建案需要資金為由，向伊借貸云云(
    本院卷卷(一)第一頁)，復於本院訊問時稱：其中有部分金額
    係被告投資臺灣的一些建案向伊借貸，但並沒有給伊該建案
    的資料，伊只記得有瓏山林云云（本院卷卷(一)第九八頁），
    嗣又於本院訊問時另稱：被告向其借貸之七千六百零七萬五
    千元，其中八十四年四月二十六日之一百零六萬元、八十五
    年十一月二十四日之二十萬元、八十六年十月十三日之二十
    五萬元、八十七年七月二十一日之五萬元、八十七年十一月
    十六日之五萬元、八十五年五月二十二日之二十萬元、八十
    七年十一月十八日之二萬元部分，係被告單純以需要資金週
    轉為由，向伊借貸云云（本院卷卷(一)第一四七頁、一九三頁
    ）。而被告亦陳稱：前開七千六百零七萬五千元，向自訴人
    陳述之借款原因，大部分係為投資前開上海太陽城建案所需
    ，有些則是票款不足，而向自訴人借款，供票據兌現等語。
    足見自訴人借予被告前開七千六百餘萬元之款項，並非均係
    自訴狀所載之以投資上海太場城之為由所借得，故自訴狀認
    前開金額全部，均係被告以投資太陽城建案為由借貸一事，
    即屬有誤。
(二)、自訴人稱被告一開始即利用太陽城建案為幌子，向自訴人借
    款，而借得之款項並未用予投資上海太陽城建案，而認被告
    確有詐欺之犯行。惟被告向自訴人所借之前開款項並非均係
    以投資上海太陽城建案為由，已如前述。又自訴人亦自承經
    其與上海愛民公司查證結果，被告確實有投資上海太陽城建
    案，並交付上海愛民公司六百萬元美金等語（本院卷卷(一)第
    一四七頁），核與被告所述一致，並有被告提出與上海愛民
    公司之簽立之一九九三年八月十六日之同意書、一九九六年
    四月二十二日之付款協議、契約書、一九九三年十二月二十
    日之代理銷售契約書各一份等在卷可稽（本院卷卷(一)第二○
    八至二二五頁），足認被告所辯曾有向上海愛民公司購買上
    海太陽城一、二、七樓層之房產，並已支付美金六百萬元予
    前開公司等情，應可採信。縱認前開七千六百餘萬元，均係
    被告以投資上海太陽城建案為由向自訴人借款，而美金六百
    萬元折合新臺幣約一億六千萬元，顯逾被告向自訴人借款之
    七千六百餘萬元之數額，且被告確有投資上海太陽城建案，
    亦已交付遠超過向自訴人借款金額之美金六百萬元，予上海
    愛民公司購買上海太陽城建案，則被告主觀上是否確有為自
    己不法所有之意圖，客觀上是否確係以前開投資購買上海太
    陽城建案為餌向自訴人借款一事，尚存有合理之懷疑。再者
    ，被告前即有經營事業，其既係因投資上海太陽城建案而需
    資金，自係指依其整體財源支出與收入之規劃，總體之財產
    ，欲支應前開投資案尚有不足，而自訴人既同意借款予被告
    ，其金錢交付予被告後，即與被告之財產混同，借用人自得
    視整體收入、支出之需求作整體調度，故縱被告以自有資金
    或其他來源之資金，先行支應前開投資建案，再以自訴人匯
    入借予被告之資金支應其他需求，實難認被告如此舉措主觀
    上有何為自己不法所有之意圖及客觀上有施用詐術之行為。
    況大陸地區與臺灣地區尚無法直接通匯，須透過第三地跨國
    匯款，其資金調度之複雜度更高，是被告縱非直接將向自訴
    人所借得之款項匯予上海愛民公司，而係利用其在海外資金
    支應，就國內因此投資案所生之財務短缺部分，就近以向自
    訴人借貸之部分資金支應，仍屬其財務合理調度使用之範圍
    。準此，被告確有支付前開建案之上海愛民公司六百萬元美
    金，業如前述，則尚難以被告因投資前開建案，造成資金短
    缺，而以向自訴人借得並與其自有或其他所得之資金合一，
    作整體之調度，即認被告如此舉措主觀上有為自己不法所有
    之意圖及客觀上有施用詐術之行為。
(四)、按刑法第三百三十九條第一項詐欺取財罪之成立，以意圖為
    自己或第三人不法所有，以詐術使人將本人或第三人之物交
    付為要件，所謂以詐術使人交付，必須被詐欺人因其詐術而
    陷於錯誤，若其所用方法，不能認為詐術，亦不致使人陷於
    錯誤，即不構成該罪。至於債務人於債之關係成立後，如有
    未依債之本旨履行債務之情形，在一般社會經驗上可能之原
    因甚多，縱令是出於惡意不為履行，苟無足以證明債務人在
    債之關係發生時，自始即具有不法所有意圖之積極證據，亦
    僅能令負民事之債務不履行責任，尚不得據此事後債務不履
    行之客觀事態，逕而推定債務人原先主觀上即具有詐欺取財
    之犯意。依前開說明，自難以被告債務不履行之狀態或事後
    未與告訴人達成民事和解或嗣後不出面處理，逃逸無蹤，即
    率爾推認被告確有詐欺之犯行。
五、綜上所述，自訴人所舉之證據並無法證明，被告與告訴人借
    款之際，被告主觀上即無還款之意而有為自己不法所有之意
    圖，客觀上有施用詐術之行為，則被告嗣後縱未依約返還借
    款，亦僅屬單純民事債務不履行之問題，而與刑責無涉。準
    此，被告乙○○被訴詐欺罪部分，自訴人所提出之證據或所
    指出之證明方法，尚不足為被告有罪之積極證明，或說服本
    院形成被告有罪之心證。被告之犯罪事實即屬不能證明，揆
    諸前開法條及判例意旨之說明，自應諭知無罪之判決。
六、自訴代理人請求本院調取如刑事聲請調查證據(二)狀所示之各
    銀行往來交易之轉帳傳票及票據，以明自訴人將款項匯交被
    告所指定帳戶後之資金流向，惟被告確有支付六百萬美金於
    前開上海建案，是其因投資前開上海太陽城建案致資金短缺
    ，縱被告將向自訴人借得之款項與其自有或自行取得之資金
    作整體調度，以其自有或自行取得之資金支應上海建案，而
    將向自訴人借得之部分款項就近支付其他需求，亦屬資金合
    理之調度，難認被告就此有何詐欺之犯行，已如前述，則自
    訴代理人請其調查前開資金之流向即與本案之待證事實無重
    要關係，爰依刑事訴訟法第一百六十三條之二第二項、第二
    款駁回自訴代理人之聲請。
據上論斷，應依刑事訴訟法第三百四十三條、第三百零一條第一
項，判決如主文。
中　　華　　民　　國　　96　　年　　6 　　月　　22　　日
                  刑事第十四庭  審判長法  官  陳  葳
                  　　　　　　　　　　法　官  洪堯讚
                  　　　　　　　　　　法　官　劉逸成
上正本證明與原本無異。
如不服本判決，應於送達後十日內向本院提出上訴狀（須附繕本
），上訴於臺灣高等法院臺中分院。
                                      書記官  高勳楠
中　　華　　民　　國　　96　　年　　6 　　月　　22　　日
